【裁判字號】    89,判,2529
【裁判日期】    890810
【裁判案由】    遺產稅
【裁判全文】
最  高  行  政  法  院  判  決                  八十九年度判字第二五二九號
    原      告  甲○○
    被      告  財政部高雄市國稅局
    代  表  人  鄭宗典
右當事人間因遺產稅事件，原告不服行政院中華民國八十八年六月七日台八十八訴字
第二二三四四號再訴願決定，提起行政訴訟，本院判決如左︰
    主  文
原告之訴駁回。
訴訟費用由原告負擔。
    事  實
緣本件被繼承人鄭光燦於民國八十四年七月五日死亡，由原告、鄭鴻欽、鄭鴻勳、鄭
淑芳、鄭淑安及鄭戴悅治共同繼承，並於八十五年四月五日向被告申報遺產稅，經被
告核定遺產總額新台幣（下同）一○五、六三○、八五○元，遺產淨額九一、五一二
、七三六元，應納稅額三二、○一三、二二一元，並以渠等漏報被繼承人遺產土地及
投資計一六、七八五、四六○元，乃依行為時遺產及贈與稅法第四十五條規定按所漏
稅額處以一倍之罰鍰計六、八八二、○○○元（計至百元止）。原告不服，就遺產總
額中坐落高雄市○○○段六一六－三、六一六－四○及六一六－四一地號等三筆土地
、未償債務扣除額及罰鍰部分，申經復查結果，未准變更，復就高雄市○○○段六一
六－三地號等三筆土地、未償債務扣除額、剩餘財產差額分配請求權及罰鍰部分，向
財政部提起訴願，經遭駁回，遂就高雄市○○○段六一六－三地號等三筆土地、未償
債務扣除額及罰鍰部分，循序提起行政訴訟。茲摘兩造訴辯意旨如次：
原告起訴意旨略謂：一、土地部分：關於高雄市○○○段六一六－三、六一六－四○
及六一六－四一地號等三筆土地部分：按「凡經常居住中華民國境內之中華民國國民
死亡時遺有財產者，應就其在中華民國境內境外全部遺產，依本法規定，課徵遺產稅
。」「婚姻關係存續中，夫妻所取得之財產，為其聯合財產。」「聯合財產中，妻於
結婚時所有之財產及婚姻關係存續中因繼承或其他無償取得之財產為妻之原有財產，
保有其所有權。聯合財產中，夫之原有財產及不屬於妻之原有財產之部分，為失所有
。」為行為時遺產及贈與稅法第一條第一項及七十四年六月三日修正前民法第一千零
十六條第一項、第一千零十七條所明定。查鄭戴悅治於六十四年十二月二十三日購買
高雄市○○○段○六一六－三號土地，面積八十四平方公尺，當時市價約為一百萬元
，由於尚未與被繼承人鄭光燦結婚前曾任職於屏東縣稅捐稽徵處，屏東縣屏東市地政
事務所及屏東縣政府地籍股之約雇人，前後計七年之久，又於六十三年起在金馬大飯
店有限公司擔任會計一職及四十五年與被繼承人結婚時準備一些嫁粧，再加上平時積
蓄、標會所累積下來資金，並以自己名義購買該筆土地，故乃為戴悅治之特有財產，
雖夫先於妻死亡，依法不須併入夫之遺產課稅，又高雄市○○○段○六一六－四○及
○六一六－四一號之土地係被繼承人鄭光燦於六十二年間取得，旋即贈與鄭戴悅治，
並登記為鄭戴悅治之名義，依民法規定乃為鄭戴悅治之特有財產，因為被繼承人出資
承購該二筆土地時，何不登記為其自己所有，而逕登記其配偶（本人）為所有人，足
以證明係贈與之聲明，並為鄭戴悅治之特有財產，是以鄭戴悅治係受贈取得高市○○
○段○六一六－四○及○六一六－四一號之土地，此為其特有財產，雖夫先於妻死亡
，亦毋須併入夫之遺產課稅。二、關於未償債務扣除額及罰鍰部分：按「納稅義務人
對依本法規定，應申報之遺產或贈與財產，已依本法規定申報而有漏報或短報情事者
，應按所漏稅額處以一倍至二倍之罰鍰。」故為行為時遺產及贈與稅法第四十五條所
明定。惟被繼承人代支付醫藥費，實際上無法與存摺上之領款日期等完全相符因被繼
承人無現金可付，由其女鄭淑芳墊付乃屬事實，根據經驗，堪可採信。又依據司法院
釋字第二七五號解釋：「人民違反法律之義務而應受行政罰之行為，法律無特別規定
時，雖不以出於故意為必要，仍須以過失為其責任條件」。查鄭戴悅治之三筆土地，
其中三塊厝段○六一六－三號係自己名義購買，另外兩筆三塊厝段○六一六－四○、
段○六一六－四一號土地係被繼承人鄭光燦贈予鄭戴悅治，因此該三筆土地，為鄭戴
悅治之特有財產，自不應計入遺產總額，當事人係屬無故意、無過失之責任，因此並
非漏申報，該罰鍰部分請准予以免罰。為此，請判決撤銷原處分及一再訴願決定等語
。
被告答辯意旨略謂：一、關於土地部分：(一)、按「凡經常居住中華民國境內之中華民
國國民死亡時遺有財產者，應就其在中華民國境內境外全部遺產，依本法規定，課徵
遺產稅」為行為時遺產及贈與稅法第一條第一項所明定。又「結婚時屬夫妻之財產，
及婚姻關係存續中夫妻所取得之財產，為其聯合財產。」「聯合財產中，妻於結婚時
所有之財產及婚姻關係存續中因繼承或其他無償取得之財產，為妻之原有財產，保有
其所有權。聯合財產中，夫之原有財產及不屬於妻之原有財產之部分，為夫所有」為
七十四年六月三日修正前民法第一千零十六條、第一千零十七條所規定。次按「採夫
妻聯合財產制者，以被繼承人配偶名義登記之財產，應否列入遺產課稅應採下列原則
核實認定．．．（３）以妻名義登記而非其特有財產或原有財產，應列入夫之遺產課
稅。」「夫妻採法定（聯合）財產制者，在六十二年二月八日遺產及贈與稅法施行前
，其聯合財產中以妻名義登記之不動產，於夫先妻死亡時，如經妻主張該不動產係其
夫所贈與，而無具體反證者，即可認屬妻之特有財產，免列為夫之遺產申報課稅」為
財政部六十二年十二月二十一日台財稅字第三九三八六號及六十九年三月六日台財稅
字第三一八七九號函釋有案。(二)、查被繼承人之配偶鄭戴悅治分別於六十二年六月五
日及六十四年十二月二十三日取得高雄市○○○段六一六－四○、六一六－四一及六
一六－三地號之土地，原告主張鄭戴悅治於六十四年十二月二十三日以其自有資金一
百萬元，購買三塊厝段六一六－三地號之土地，惟與鄭戴悅治於八十五年六月十三日
說明係被繼承人贈與之說詞（卷附鄭戴悅治君八十五年六月十三日之說明書可稽）不
符，且亦未能提示相關資料供核，是被告將之併入夫之遺產課稅，揆諸首揭規定，並
無不合。另同地段六一六－四○及六一六－四一地號土地，主張係被繼承人生前之贈
與。然查，鄭戴悅治取得該兩筆土地之日期均在六十二年二月八日遺產及贈與稅法公
布施行後，與首揭財政部六十九年三月六日台財稅字第三一八七九號函釋意旨不符，
是被告核定計入遺產課稅，亦無不合。二、關於未償債務扣除額及罰鍰部分：(一)、按
「左列各款、應自遺產總額中扣除，免徵遺產稅：一、．．．九、被繼承人死亡前，
未償之債務，具有確實證明者。」「納稅義務人對依本法規定，應申報之遺產或贈與
財產，已依本法規定申報而有漏報或短報情事者，應按所漏稅額處一倍至二倍之罰鍰
」為行為時遺產及贈與稅法第十七條第一項第九款及第四十五條所明定。(二)、本案於
遺產稅申報時列報被繼承人死亡前未償債務（醫藥費及捐贈）三、五九三、八八四元
，經被告初查，因無法證明被繼承人死亡前之醫藥費確實係由繼承人鄭淑芳墊付，故
僅准扣除被繼承人死亡後（八十四年七月五日後）代墊費用三二、四三四元（內含捐
贈二四、○○○）。原告對此不服，主張由鄭淑芳代墊醫藥費一、八八二、○三七元
應准追認，並列出自八十三年二月一日至八十四年八月十五日止醫藥費明細，及鄭淑
芳所有高雄市第十信用合作社第00000000000000號帳戶之存摺影本以
為佐證；惟其領款日期、金額與醫藥費明細所載支付日期、金額無法核對勾稽，且為
現金提領，所領現金與支付醫藥費間尚乏直接相關之證明，是被告否准其認列，並無
不合。(三)、末查，原告等於八十五年四月五日申報遺產稅時，未將前述以被繼承人配
偶鄭戴悅治名義登記之三塊厝段六一六－三、六一六－四○及六一六－四一地號土地
及被繼承人高雄市第五信用合作社股金四、五○○元據實合併申報，有違遺產及贈與
稅法第二十三條之規定，是被告依前揭同法第四十五條之規定裁處罰鍰，並無不合。
原告之訴為無理由，請判決駁回等語。
    理  由
本件訴訟意旨有三，茲分別論述如次：一、關於高雄市○○○段六一六－三、六一六
－四○及六一六－四一地號等三筆土地部分：按「凡經常居住中華民國境內之中華民
國國民死亡時遺有財產者，應就其在中華民國境內境外全部遺產，依本法規定，課徵
遺產稅。」「婚姻關係存續中，夫妻所取得之財產，為其聯合財產。」「聯合財產中
，妻於結婚時所有之財產及婚姻關係存續中因繼承或其他無償取得之財產為妻之原有
財產，保有其所有權。聯合財產中，夫之原有財產及不屬於妻之原有財產之部分，為
夫所有。」為行為時遺產及贈與稅法第一條第一項及七十四年六月三日修正前民法第
一千零十六條第一項、第一千零十七條所規定。次按採夫妻聯合財產制者，以妻名義
登記而非有特有財產或原有財產，應列入夫之遺產課稅；夫妻採法定（聯合）財產制
者，在六十二年二月八日遺產及贈與稅法施行前，其聯合財產中有以妻名義登記之不
動產，於夫先妻死亡時，如經妻主張該不動產係其夫所贈與，而無具體反證者，即可
認屬妻之特有財產，免列為夫之遺產申報課稅，為財政部六十二年十二月二十一日台
財稅字第三九三八六號及六十九年三月六日台財稅第三一八七九號函釋有案。查，本
件被繼承人死亡後，原告等繼承人於八十五年四月五日申報遺產稅，被告除依申報遺
產核定外，另查得漏報土地、存款等遺產計一六、七八五、四六○元，合併核定遺產
總額一○五、六三○、八五○元，遺產淨額為九一、五一二、七三六元，計課遺產稅
額三二、○一三、二二一元。原告就首揭系爭三筆土地部分，循序提起行政訴訟，均
主張：被繼承人之配偶鄭戴悅治於婚前任職屏東市稅捐稽徵處等機關工作多年，素有
積蓄，連同結婚時嫁妝及標會款，於六十四年十二月二十三日以自己名義購買市會約
一百萬元之高雄市○○○段六一六－三地號土地，為其特有財產；同地段六一六－四
○及六一六－四一地號土地則於六十二年六月五日由被繼承人購買贈與鄭戴悅治，依
最高法院六十八年二月三日台上字第四五○號及六十九年七月二十四日台上字第二二
四八號判決，亦為其特有財產，不應列入遺產課稅云云。經查，前開系爭三筆土地，
其中高雄市○○○段。六一六－三號土地，係被繼承人與其配偶鄭戴悅治婚姻關係存
續中之六十四年十二月二十三日購買；其餘同地段六一六－四○及六一六－四一地號
土地，亦係婚姻關係存續中之六十二年六月五日購買，並均登記為配偶鄭戴悅治所有
私情，有土地登記簿謄本附原處分卷足稽。依前揭七十四年六月三日修正前民法第一
千零十六條、第一千零十七條之規定，於採聯合財產制之夫妻，於婚姻關係存續中，
在七十四年六月五日以前以妻名義取得之財產，除經查明係妻之原有或特有財產，仍
應屬夫所有。原告主張鄭戴悅治係以自有資金購買三塊厝段六一六－三地號土地，不
惟與八十五年六月十三日於被告原查核時，說明係被繼承人贈與說詞不符外，且亦未
能提示相關資料以實其說，原核定將之併入被繼承人之遺產課稅，揆諸首揭規定，並
無不合。另三塊厝段六一六－四○及六一六－四一地號土地主張係被繼承人生前之贈
與，然鄭戴悅治取得上述二筆土地之日期均在六十二年二月八日遺產及贈與稅法施行
後，與前述財政部六十九年三月六日台財稅第三一八七九號函釋意旨不符，原核定將
之列為被繼承人之遺產課稅，亦無不合。至於原告主張之最高法院二判決，其內容與
前開七十四年六月三日修正前民法第一千零十六條及第一千零十七條規定不符，本院
認不宜適用於本件之審理。原告主張，核無足採。揆諸首揭說明，被告就此部分所為
之原處分，核無違誤，一再訴願決定，遞予維持，亦無不合。原告猶執前詞，聲明撤
銷，為無理由，應予駁回。二、關於未償債務部分：按「左列各款，應自遺產總額中
扣除，免徵遺產稅：一．．．九被繼承人死亡前，未償之債務，具有確實證明者。」
為行為時遺產及贈與稅法第十七條第一項第九款所明定。本件原告主張被繼承人於八
十三年二月十一日至八十四年七月五日陸續進出醫院達一年多，惟其資產大部分皆為
不動產，其臥病期間所花費之醫療費用計一、八八二、○三七元皆由其女兒鄭淑芳先
行墊付，故應屬其死亡前未償債務云云。申經復查結果，被告復查決定以，原告於原
查時雖列出自八十三年二月一日起至八十四年八月十五日止醫藥費明細表，及鄭淑芳
高雄市第十信用合作社第00000000000000號帳戶提領存款情形，惟上
述帳號領款日期、領款金額與醫藥費明細表所載付款日期、金額均無法勾稽，且鄭淑
芳自該帳戶領款方式多以現金提領，所領現金與支付醫藥費間尚乏直接相關之證明，
是原核定否准認列，並無不合，一再訴願決定，遞予維持，亦無違誤，原告猶執前詞
，提起訴訟，聲請撤銷，難謂有理由，應予駁回。三、關於科處罰鍰部分：按「納稅
義務人對依本法規定應申報之遺產或贈與財產，已依本法規定申報而有漏報或短報情
事者，應按所漏稅額處一倍至二倍之罰鍰。」為行為時遺產及贈與稅法第四十五條所
明定。查，本件被繼承人八十四年七月五日死亡，原告及繼承人等於八十五年四月五
日申報遺產稅時，將被繼承人配偶鄭戴悅治所取得之坐落高雄市○○○段六一六－三
、六一六－四○、六一六－四一等地號土地，及被繼承人之高雄市第五信用合作社股
金四、五○○元計一六、七八五、四六○元，未據實合併申報，已如前述，違章事證
明確，被告乃依首揭規定，按所漏稅額六、八八二、○三八元，科處一倍之罰鍰六、
八八二、○○○元，復查決定遞予維持，經核並無不合，一再訴願決定，遞予維持，
亦無違誤。原告起訴主張：繼承人未准將前開鄭戴悅治特有財產之三筆土地，列入遺
產，係該三筆土地之歸屬有爭議，非原告有故意或過失情形，自應免罰云云。經查，
原告未據實合併申報上開三筆土地及被繼承人高雄市第五信用合作社股金，為原告所
不爭之事實，縱非故意，亦屬過失，依司法院釋字第二七五號解釋意旨，乃應科處罰
鍰，原告此部分之訴訟，亦為無理由，應予駁回。
據上論結，本件原告之訴為無理由，爰依行政訴訟法施行法第二條、行政訴訟法第九
十八條第三項前段，判決如主文。
中    華    民    國     八十九      年      八      月       十        日
              最 高 行 政 法 院 第 五 庭
                                審 判 長 法  官      廖  政  雄
                                         法  官      趙  永  康
                                         法  官      蔡  進  田
                                         法  官      林  清  祥
                                         法  官      姜  仁  脩
右  正  本  證  明  與  原  本  無  異
                                         法院書記官  張  惠  美
中    華    民    國     八十九      年      八      月       十一      日


司法院資訊處製作；財團法人民間司法改革基金會備份。
